【裁判字號】    97,上訴,4107
【裁判日期】    971022
【裁判案由】    搶奪等
【裁判全文】
臺灣高等法院刑事判決                97年度上訴字第4107號
上  訴  人  臺灣桃園地方法院檢察署檢察官
被      告  乙○○
                    現在台灣桃園看守所附設勒戒所
被      告  丙○○
上列上訴人因搶奪等案件，不服臺灣桃園地方法院97年度訴字第
184號，中華民國97年7月22日第一審判決（起訴案號：臺灣桃園
地方法院檢察署96年度偵字第14940號），提起上訴，本院判決
如下：
    主  文
原判決關於丙○○詐欺部分撤銷。
丙○○共同意圖為自己不法之所有，以詐術使人將本人之物交付
，處有期徒刑肆月，如易科罰金，以新臺幣壹仟元折算壹日。減
為有期徒刑貳月，如易科罰金，以新臺幣壹仟元折算壹日。扣案
之玩具紙鈔壹張沒收。
其餘上訴駁回。
    事  實
一、丙○○ (原名羅美琪)與乙○○ (詐欺罪部分經原審判決有
    罪，未上訴而確定)係夫妻關係，共同意圖為自己不法之所
    有，由乙○○於民國95年7、8月間至文具行購買面額新臺幣
    （下同）1千元並印有玩具鈔票便條紙字樣2張後，再黏合在
    一起，佯裝成真正之1千元紙鈔1張（下稱系爭玩具紙鈔）後
    ，於96年4月14日晚間，由乙○○駕駛丙○○所有車牌號碼Z
    9-8378號之自用小客車（下稱自小客車），丙○○乘坐副駕
    駛座外出，於同日23時5分許，途經設於桃園縣平鎮市○○
    路南勢1段27號之「維珍妮檳榔攤」（下稱檳榔攤）前時，
    乙○○將經對摺後之系爭鈔票便條紙1張交予丙○○，且停
    車請求丙○○為其向檳榔攤代購香菸2包（市值110元），丙○○即在車內向靠近自小客車副駕駛座車門旁之檳榔攤員工
    甲○○，表示欲購買香菸2包，並出示鈔票便條紙且稱「要
    找零」，甲○○即不疑有他而陷於錯誤，取出香菸2包及硬
    幣90元置於右手，另以左手持8張1百元之紙鈔，走近自小客
    車之副駕駛座車旁，交付香菸2包先交予丙○○，在一旁之
    乙○○為使甲○○無法立即查覺丙○○所交付者非真鈔，即
    對丙○○表示另購2瓶飲料，丙○○再對甲○○告稱：「還
    要購買2瓶飲料」後，甲○○仍將左手伸進車窗內，欲將8張
    1百元之紙鈔交付丙○○之際，丙○○即主動自甲○○手中
    取走該8張1百元紙鈔，再將系爭玩具紙鈔塞入甲○○左手，
    待甲○○將左手縮回欲轉身返回檳榔攤再拿取飲料時，乙○○即迅速駕駛自小客車離去，而詐得香菸2包及百元紙鈔8張
    共計現金8百元。嗣經甲○○發覺丙○○所交付者非屬真鈔
    後，始知受騙，而報警處理。經警調閱當日之監視錄影帶查
    得乙○○所駕之自小客車車牌號碼後，始循線查獲上情，並
    扣得乙○○所有並供其犯本件詐欺取財罪所用之系爭鈔票便
    條紙1張。
二、案經桃園縣政府警察局平鎮分局報請臺灣桃園地方法院檢察
    署檢察官偵查起訴。
    理  由
壹、撤銷改判部分
一、按被告以外之人於審判外之言詞或書面陳述，除法律有規定
    者外，不得作為證據，刑事訴訟法第159條第1項定有明文。
    次按被告以外之人於審判外之陳述（包括書證），雖不符前
    4條之規定，而經當事人於審判程序同意作為證據，法院審
    酌該言詞陳述或書面陳述作成時之情況，認為適當者，亦得
    為證據，為同法第159條之5第1項所明定。經查：本件下列
    所採用被害人在警詢、偵查中之陳述、監視錄影帶所翻拍之
    照片、贓物認領保管單等資料，檢察官、被告均於審判期日
    表示同意作為證據 (見本院卷第63頁)，依上開規定，有證
    據能力。
二、訊據被告丙○○固不否認於前揭時地交付系爭鈔票便條紙一
    張予甲○○，惟矢口否認有詐欺犯行，辯稱：伊並不知悉乙○○所交付之紙鈔1張為鈔票便條紙，更不知乙○○係利用
    伊去詐騙云云。被告乙○○雖亦陳稱：被告丙○○並不知悉
    其所交付之紙鈔係玩具紙鈔，且其欲使用系爭玩具紙鈔詐取
    財物部分，直至詐得被害人甲○○所交付之香菸及紙鈔後，
    始在車上告知丙○○等語。惟查：證人即被害人甲○○於原
    審證述：當時鈔票是折起來，她 (指丙○○)拿給我時，我
    還想為何她要馬上離開，打開後 (指系爭鈔票便條紙)才知
    道是偽鈔等語，是乙○○用以詐騙之系爭鈔票便條紙，確係
    由被告丙○○交付堪予認定。次查，系爭鈔票便條紙係由兩
    紙鈔票便條紙黏貼成一張，兩面均是相同圖樣，且均有鈔票
    便條紙文字，該系爭鈔票便條紙之厚度與真鈔之厚度有落差
    ，此有系爭鈔票便條紙扣案可稽，並經本院勘驗並記明在卷
    (見本院卷第66頁背面)。被告丙○○既持系爭鈔票便條紙向
    甲○○詐財，其自被告乙○○交付系爭鈔票便條紙後非立即
    轉交甲○○，期間尚持之向甲○○展示並要求同時找錢，顯
    見其持有系爭鈔票便條紙有相當時間，以系爭鈔票便條紙之
    厚度有別於真鈔，則其對於非屬真鈔之系爭鈔票便條紙實難
    諉為不知。且查，持有千元紙鈔向他人購物，如需售物者回
    找餘額，均會將紙鈔攤開以供其辨識，惟本件被告丙○○持
    系爭鈔票便條紙購物之時間係在深夜11時許，並在店面、人
    煙稀少之地區，此業據證人甲○○證述在卷（見原審卷第13
    7頁），被告丙○○復未將付款之千元紙鈔攤開以供甲○○
    辨識，於被告乙○○將系爭鈔票便條紙對摺後，兩側再往外
    翻摺之摺疊方式交付金錢，即有違交易常情。況甲○○欲將
    乙○○購買之香煙及8百餘元交付被告丙○○時，丙○○理
    應待甲○○主動交付，然丙○○不思此途，未待甲○○交付
    8百元之際，即自行從甲○○手上取走8百元紙鈔，再由乙○○加速駛離，致甲○○誤認丙○○有搶奪犯行 (詳後述) ，
    此益徵被告丙○○對於交付之系爭鈔票便條紙非無認識，否
    則何須主動從甲○○手中取款，以確保詐欺行為之遂行。從
    而，被告丙○○所辯及共同被告乙○○所稱被告丙○○不知
    情一節，均非可採。綜上所述，被告丙○○與乙○○共同持
    系爭鈔票便條紙詐欺犯行堪予認定，應依法論科。
三、核被告丙○○係犯刑法第339條第1項之詐欺取財罪，被告丙○○與乙○○彼此間有犯意聯絡及行為分擔，均為共同正犯
    。被告丙○○係以同一詐欺取財之犯行，在緊接之時間內先
    後詐得香菸2包及百元紙鈔8張，故應論以單純詐欺取財之一
    罪。
四、原審不察，就被告丙○○詐欺部分諭知無罪之判決，自有不
    當。公訴人以此指摘原審判決不當，請求撤銷改判，為有理
    由，自應由本院將原判決關於此部分撤銷改判。爰審酌被告
    品行、素行、犯罪之動機、目的、手段、犯罪所得、所生危
    害及犯後態度等一切情狀，量處如主文第二項所示之刑，並
    諭知易科罰金折算標準。又被告丙○○上開犯罪時間，係於
    96年4月24日以前，合於中華民國96年罪犯減刑條例規定之
    基準日之前，應依該條例第2條第1項第3款之規定，減其刑
    期2分之1，並就減得之刑部分，併依刑法第41條第1項前段
    之規定，諭知易科罰金之折算標準。
五、再扣案之系爭玩具紙鈔1張，係共同被告乙○○所有，且為
    供其用以犯本件詐欺取財罪所用之物，業據乙○○供陳明確
    ，爰依刑法第38條第1項第2款之規定，宣告沒收之。
貳、上訴駁回部分
一、公訴意旨略以：乙○○與其妻即丙○○於前開時地，持系爭
    玩具鈔票向甲○○詐取財物，於甲○○拿取香菸及零錢走近
    車旁，並將香菸交付被告丙○○，並準備交付另手所持有之
    零錢之際，丙○○即自行取走甲○○手中之財物後，乙○○
    及丙○○即另行起意圖為自己不法所有之犯意聯絡，立即由
    乙○○駕車加速駛離，致甲○○不及防備而被奪取財物。嗣
    經甲○○發覺而報警查獲，並扣得玩具紙鈔1張，故認被告
    乙○○、丙○○共犯刑法第325條第1項之搶奪罪云云。
二、按犯罪事實應依證據認定之，無證據不得認定其犯罪事實；
    又不能證明被告犯罪或其行為不罰者，應諭知無罪之判決，
    刑事訴訟法第154條第2項、第301條第1項分別定有明文，此
    即揭櫫刑事訴訟程序係採證據裁判主義，易言之，即認定不
    利被告之事實，須依積極證據，苟積極證據不足為不利於被
    告事實之認定時，自應為有利於被告認定，更不必有何有利
    之證據，最高法院30年上字第816號判例意旨參照。次按刑
    事訴訟法上所謂認定犯罪事實之證據，係指足以認定被告確
    有犯罪行為之積極證據而言，該項證據自須適合於被告犯罪
    事實之認定，始得採為斷罪資料。如未能發現相當證據，或
    證據不足以證明，自不能以推測或擬制之方法，以為裁判之
    基礎。又刑事訴訟上證明之資料，無論其為直接或間接證據
    ，均須達於通常一般人均不致有所懷疑，而得確信其為真實
    之程度，始得據為有罪之認定，若其關於被告是否犯罪之證
    明未能達此程度，而有合理性懷疑之存在，致使無法形成有
    罪之確信，根據「罪證有疑，利於被告」之證據法則，即不
    得遽為不利被告之認定，此分別有最高法院29年上第3105號
    、40年臺上字第86號、76年臺上字第4986號判例可資參照。
    又被害人所述被害情形如無瑕疵可指，而就其他方面調查又
    與事實相符，其供述始足據為判決之基礎；而告訴人之告訴
    ，係以使被告受刑事訴追為目的，是其陳述是否與事實相符
    ，仍應調查其他證據以資審認，有最高法院32年上字第657
    號、52年台上字第1300號判例可資參照。
三、公訴人指訴被告乙○○、丙○○涉有上開搶奪犯行，無非係
    以證人甲○○之證詞為其論據；然訊據被告乙○○、丙○○
    均自始堅決否認共犯搶奪之犯行，被告乙○○辯稱：伊看甲○○將錢交給丙○○後，為了怕甲○○發現是假鈔，所以才
    又說要飲料，甲○○轉身後，才把車開走 (見原審卷第179
    頁)。錢跟煙都是以平常交易買賣方式拿到 (見本院卷第66
    頁)等語，被告丙○○辯稱：伊並未搶甲○○手上錢，當時
    我是打算收他給的東西 (見原審卷第180頁)。我並不知情，
    並沒有搶奪 (見本院卷第65頁背面)等語。
四、查證人甲○○於警訊時陳稱：... 我回到檳榔攤內取出長壽
    香菸1包、七星菸1包並拿出890元走向車輛，因駕車之男性
    ( 指乙○○)稱還要兩瓶可樂，另名女性 (指丙○○)就趁機
    奪取我手中之8百元紙鈔後駕車往中壢方向逃逸等語 (見偵
    字卷第26頁)。又於檢察官偵訊時證述：... 我拿二包香煙
    及890元從檳榔攤走回車旁，就把煙拿給他，他又跟我說還
    要二瓶飲料，他以我會扣掉沙士的錢，剩下的錢找給他，但
    我沒有，所以那個副駕駛座的女性就把玩具鈔塞到我手上，
    然後一把將8張1百元的紙鈔抓走，就把車開車了 (見偵字卷
    第44頁)等語，復於原審結證：女生（指丙○○）跟我說要
    買兩包香菸並表示要記得找錢，後來又說他們要兩瓶飲料，
    我回頭去拿時，女生出手把我拿在手上準備要找給他們的8
    百元很快的抽走，並塞給我1張千元鈔後，他們就急速開車
    離開（見原審卷第136頁）等語。則以證人甲○○之證詞，
    於警訊時係以「奪取」供述，於偵查中則稱「抓走」，至原
    審審理中復改稱「抽走」，是證人甲○○對於被告甲○○如
    何取走其手上之金錢前後之證述已非一致，除證人所證有其
    他積極證據證明所述與事實相符外，自難以證人之單一指訴
    即入人於罪。次查，原審勘驗本件事實發生之錄影紀錄，其
    事實經過為「畫面有顯示一輛深色車停在檳榔攤門口，而檳
    榔攤裡面的小姐看到停車就走出門外並靠近車旁，之後又走
    回檳榔攤內，再走出檳榔攤外，左手及右手各有拿物品（因
    螢幕解析度不佳，故無法判斷是拿何物品）再走向深色車輛
    的旁邊，先將右手伸進車窗內，又將右手伸回，之後再將左
    手伸進車窗內，似有交付物品的動作。忽然車輛開動，該名
    女子往後退一步，此時該名女子手上有拿一樣物品（但畫面
    看不清楚係何物品）」，此有勘驗筆錄在卷可證 (見原審卷
    第139頁)。則以勘驗結果，佐以證人甲○○所述，可確認者
    ，係證人甲○○主動將右手所持之香菸及左手所持之金錢伸
    入車內，且被告乙○○係於證人甲○○認為交易未完全完畢
    前即加速駛離現場。查證人對於警訊時，陳稱被告等有搶奪
    之行為，無非係因被告乙○○此一加速駛離現場狀況，此復
    為證人甲○○於本院證述屬實 (見本院卷第66頁背面)。惟
    被告乙○○該無預警加速駛離現場之舉止，係詐欺得手後，
    脫離現場之行為，難認乙○○與丙○○有另起搶奪之犯意。
    且甲○○因被告等表示購買香菸，已自檳榔攤取出8百元紙
    鈔及香菸、零錢，分持於左、右手，並主動將香菸交付，復
    又將持錢之左手伸入車內，可見證人甲○○已有交付左手所
    持金錢之意思及行動，此時被告二人實無搶奪之動機與必要
    。再查，對於證人甲○○係於被告丙○○取走金錢，再交付
    系爭鈔票便條紙或係先交付系爭鈔票便條紙後始取走金錢，
    證人甲○○於原審證述：女生（指丙○○)出手把我拿在手
    準備找給他們的8百元很快抽走，並塞給我1張千元紙鈔等語
    ( 見原審卷第136頁)，惟其於偵查中與本院之證述均為：我
    印象中他先拿1千元交到我左手，然後再將我手裡的8百元抽
    走等語（見本院卷第66頁背面)，對此有影響被告等是否有
    搶奪犯意判斷之情況，證人甲○○所述亦前後矛盾。然若係
    依證人甲○○於偵查中及本院所證情形，被告丙○○先交付
    系爭鈔票便條紙至其左手後，再強取走左手之8百元紙鈔，
    則以搶奪行為之構成要件，須以不法之腕力而強取，證人甲○○之左手是時所握有8百元及系爭鈔票便條紙，應會同時
    遭被告丙○○取走，惟證人甲○○於被告等離去時，尚持有
    系爭鈔票便條紙，可見證人此部分之證詞與常情有違，當非
    可採。此部分應以依證人甲○○於原審所證較可採信，則被
    告丙○○自甲○○手中取得財物後，復再將系爭鈔票便條紙
    交付至證人甲○○手中，益可知被告丙○○非乘證人甲○○
    不備而掠取金錢，否則無須再將系爭鈔票便條紙交付至證人
    甲○○手中。亦即，被告丙○○果與被告乙○○有另行起意
    搶奪之犯意，而強取證人甲○○之財物，於證人將左手伸入
    車內時，即無須再交付將系爭鈔票便條紙。從而，公訴人引
    為證明被告乙○○、丙○○有犯搶奪罪之證據，均不足以使
    本院得有罪之確認。此外，復查無其他積極證據可資證明被
    告乙○○、丙○○另有何檢察官所指其他搶奪之犯行，依前
    開項說明，自屬不能證明被告乙○○、丙○○犯搶奪罪。
五、原審本同上之見解，以不能證明被告等犯搶奪罪，且檢察官
    係以被告於詐欺之外，另有實施搶奪行為，而以數罪起訴，
    詐欺罪部分即不包含搶奪罪之事實，而為被告等此部分均無
    罪之諭知，其結論並無不合。檢察官上訴意旨仍執陳詞，指
    摘原判決不當，不能認為有理由，應予駁回。
據上論斷，應依刑事訴訟法第368條、第369條第1項前段、第364
條、第299條第1項前段、第301條第1項、刑法第339條第1項、第
28條、第41條第1項前段、第38條第1項第2款、刑法施行法第1條
之1第1項、第2項前段，中華民國96年罪犯減刑條例第2條第1項
第3款、第7條，判決如主文。
中    華    民    國    97    年    10    月    22    日
                  刑事第二十二庭審判長法  官   何菁莪
                                      法  官   李麗珠
                                      法  官   洪于智
以上正本證明與原本無異。
搶奪罪部分，如不服本判決，應於收受送達後十日內向本院提出
上訴書狀，其未敘述上訴之理由者並得於提起上訴後十日內向本
院補提理由書（均須按他造當事人之人數附繕本）。
詐欺罪部分，不得上訴。
                                      書記官   柯月英
中    華    民    國    97    年    10    月    24    日


司法院資訊處製作；財團法人民間司法改革基金會備份。
